臺灣臺北地方法院民事判決　　　　　　　100年度訴字第387號
原　　　告　張然貿
被　　　告　琴韻園住戶服務委員會
法定代理人　彭建元
訴訟代理人　方偉德
上列當事人間當選無效之訴事件，本院於民國100年8月22日言詞
辯論終結，判決如下：
    主      文
確認被告琴韻園住戶服務委員會所舉行一百年度管理委員選舉(
於民國99年12月17日公佈如附件當選名單)之當選無效。
訴訟費用由被告負擔。
    事實及理由
壹、程序事項：
一按法律關係之存在與否不明確，致原告在私法上之地位有受侵
  害之危險，而此危險得以對於被告之確認判決除去者，即得依
  民事訴訟法第247條規定提起確認之訴。又確認法律關係成立
  或不成立之訴，固以確認現在之法律關係為限，但過去不成立
  之法律關係，延至目前仍繼續不存在時，仍不失為現在之法律
  關係。如對於該法律關係存在與否，有即受確認判決之法律上
  利益者，自非不得對之提起確認之訴（最高法院92年度台上字
  第496號判決意旨參照）。本件原告為琴韻園住戶服務委員會
  之區分所有權人張晉榮之父，經張晉榮同意而為專有部分之使
  用，為住戶，原告起訴主張：原告為琴韻園社區之住戶，琴韻
  園社區於民國99年12月17日舉行100年度琴韻園住戶服務委員
  會委員選舉，系爭選舉公告之總票數與實際人數不符，且選票
  亦未依前揭管理公約、選舉辦法之規定圈選，則系爭選舉之選
  任方式欠缺合法性，而訴請確認被告琴韻園住戶服務委員會於
  99年12月17日選舉100年度管理委員之當選無效。被告抗辯：A
  棟至D棟每棟實際戶數為14戶，每棟總票數為14張，實際可圈
  選總票數為28張，無總票數顯逾實際戶數之問題，A棟至F棟部
  分2樓至7樓部分，共有12張選票，其中有6張選票，係打字小
  姐在備註欄上錯打成圈選1位，選舉辦法第7點圈選名額方式，
  係指E棟、F棟的部分，而非全體適用等語。從而，就被告琴韻
  園住戶服務委員會於99年12月17日選舉100年度管理委員之當
  選是否有效，即因被告尚有爭執而不明確，且上開爭議攸關該
  當選之管理委員得否代表琴韻園社區住戶團體執行職務，而原
  告亦為住住，其私法上地位自有受侵害之危險。且公寓大廈管
  理條例第38條第1項明定管理委員會有當事人能力，即有為區
  分所有權人團體擔當訴訟之訴訟實施權。又本件兩造爭執之標
  的雖為被告是否經合法選任，惟於判決其選任為無效前，尚難
  遽認被告為不合法，惟琴韻園住戶服務委員會仍屬具有一定名
  稱及事務處所，並設有代表人，且有一定之獨立財產，應屬非
  法人之團體(臺灣高等法院暨所屬法院88年法律座談民事類提
  案第20號研討結果參照)，依民事訴訟法第40條第3項規定，仍
  有當事人能力。再者，確認之訴，如原告以否認其法律關係存
  在之人為被告，即不生被訴當事人適格欠缺之問題(最高法院
  40年台上字第1827號判例參照)。從而，原告對被告提起上開
  確認之訴，有即受確認判決之法律上利益，且其當事人能力及
  適格均無欠缺，合先敘明。
二依原告本件起訴之事實，原告係訴請確認被告琴韻園住戶服務
  委員會於99年12月17日選舉100年度管理委員之當選無效，而
  非爭執區分所有權人會議之決議無效，原告無庸適用民法第56
  條第1項撤銷總會決議之規定，以撤銷99年12月17日區分所有
  權人會議決議之方式主張其權利，而得逕行提起本件確認之訴
  ，併予敘明。
三本件被告經合法通知，未於最後言詞辯論期日到場，核無民事
  訴訟法第386條各款所列情形，爰依原告之聲請，由其一造辯
  論而為判決。
貳、實體事項：
一原告起訴主張：原告為琴韻園社區之住戶，琴韻園社區於99
  年12月17日舉行100年度琴韻園住戶服務委員會委員選舉。琴
  韻園住戶服務委會組織章暨管理公約(下稱管理公約)第4條第1
  項前段規定：「本社區全樓6座電梯雙併共112個門牌號，每住
  號各有7層另地下室1戶，合計112單位，以1至17號2樓以上住
  戶每座電梯推選兩名委員，共8位委員，1至17號1樓共推選兩
  名委員，19至33號2樓以上住戶，每座電梯推選2名委員，共4
  位委員，19至33號1樓共推選壹名委員，總計共推選委員15位
  。」琴韻園社區94、95年度管理委員選舉辦法(下稱選舉辦法)
  第5點記載：「應選名額：壹拾伍名。」第7點記載：「圈選名
  額方式：每張選票圈選壹名，超圈者以廢票計算。」而系爭選
  舉後，觀被告張貼之選舉公告，可知於99年12月17 日選舉實
  非1戶1票，該次總票數顯逾實際戶數，如：1樓部分多出4票、
  A棟部分多出6票、B棟部分多出3票、C棟部分多出8票、D棟部
  分多出4票，總計多出25張選票。A棟2樓至7樓部分，按10張選
  票(即投票數)計算，實際圈選票數應為20票，而非依選舉總票
  數統計表所載僅有18票。又上開10張選票中，備註圈選1名者
  有5張，圈選2名者亦有5張，同一選區之選票圈選名額不一，
  竟有圈選1名或2名之區別，顯然票票不等值，與平等原則相違
  背，並有悖於選舉辦法第7點之規定。是系爭選舉公告之總票
  數與實際人數不符，且選票亦未依前揭管理公約、選舉辦法之
  規定圈選，則系爭選舉之選任方式欠缺合法性，依民法第73條
  前段規定，該次當選實屬無效，為此提起本訴。並聲明：確認
  於99年12月17日琴韻園社區100年度管理委員當選無效。
二被告抗辯：琴韻園社區共有A、B、C、D、E、F等六棟大樓，依
  管理公約第4條第1項規定、琴韻園社區98、99年度管理委員選
  舉辦法及選票上之備註欄可知，A(1、3號)二樓至七樓可選出2
  名管理委員；B棟(5、7號)二樓至七樓可選出2名管理委員；C
  棟(9、11號)二樓至七樓可選出2名管理委員；D棟(15、17號)
  二樓至七樓可選出2名管理委員；E棟分為E1(19、21號)及E2(3
  1、33號)二部分，二樓至七樓E1、E2各只可選出1名管理委員
  ，二者合併即E棟(19、21、31、33號)二樓至七樓可選出2名管
  理委員；F棟分為F1(23、25號)及F2(27、29號)二部分，二樓
  至七樓F1、F2各只可選出1名管理委員，二者合併即F棟(23 、
  25、27、29號)二樓至七樓可選出2名管理委員；A棟至D棟（1
  、3、5、7、9、11、15、17號）一樓部分可選出2名管理委員
  ；E棟（19、21、31、33號）、F棟（23、25、27、29號）一樓
  部分可選出1名管理委員，共15位委員。故A棟、B棟、C棟、D
  棟是一戶圈選兩名，E棟、F棟每戶一選票只可圈選一名，其選
  票並無超圈，成為廢票之問題。且A棟至D棟每棟實際戶數為14
  戶，每棟總票數為14張，實際可圈選總票數為28張，亦無總票
  數顯逾實際戶數之問題。A棟至F棟部分二樓至七樓部分，共有
  12張選票，其中有6張選票，係打字小姐在備註欄上錯打成圈
  選一位，並已於琴韻園99年度第一次、第二次區分所有權人會
  議提出更正說明。選舉辦法第7點圈選名額方式，係指E棟、F
  棟的部分，而非全體適用等語置辯。並聲明：駁回原告之訴。
三兩造不爭執之事項：
  (一)琴韻園社區分為A、B、C、D、E、F六棟大樓，1至17號為A、
    B、C、D棟大樓、19至33號為E、F棟大樓。
  (二)93年12月31日經由全體住戶大會決議之「琴韻園住戶服務委
    會組織章暨管理公約」，其第4條第1項前段規定：「本社區
    全樓6座電梯雙併共112個門牌號，每住號各有7層另地下室1
    戶，合計112單位，以1至17號2樓以上住戶每座電梯推選兩
    名委員，共8位委員，1至17號1樓共推選兩名委員，19至33
    號2樓以上住戶，每座電梯推選2名委員，共4位委員，19至
    33號1樓共推選壹名委員，總計共推選委員15位。」(琴韻園
    社區住戶服務委員組織章程暨管理公約見本院卷第8至10頁
    、第60至63頁、第234至238頁）。
  (三)琴韻園社區94、95年度管理委員選舉辦法第5點記載：「應
    選名額：壹拾伍名。」第7點記載：「圈選名額方式：每張
    選票圈選壹名，超圈者以廢票計算。」(琴韻園社區94、95
    年度管理委員選舉辦法見本院卷第11至12頁、第115至116
    頁)琴韻園社區98年度管理委員選舉辦法第5點記載：「應選
    名額：壹拾伍名。」第7點記載：「圈選名額方式：每張選
    票圈選壹名或貳名(詳如備註欄)，超圈者以廢票計算。」(
    琴韻園社區98年度管理委員選舉辦法見本院卷第57頁)
  (四)琴韻園社區100年度管理委員選舉，由被告將選票放在住戶
    信箱，住戶回家圈選好後，自99年12月8日起至同年月17日
    止，將選票投入票箱或交給總幹事代為投入(99年12月8日公
    告影本見本院卷第112頁、被告筆錄見本院卷第287頁)。
  (五)被告琴韻園住戶服務委員會所舉行100年度管理委員選舉，
    於99年12月17日公佈如附件當選名單。
  (六)99年12月17日區分所有權人會議因出席人員不足，於99年12
    月27日重新召集會議(第一次會議紀錄見本院卷第228至229
    頁、第二次會議紀錄見本院卷第230至231頁)。
四本件爭點在於：琴韻園社區100年度管理委員之選舉是否有效
  ？
  (一)公寓大廈管理條例第29條第2項規定：「公寓大廈成立管理
    委員會者，應由管理委員互推1人為主任委員，主任委員對
    外代表管理委員會。主任委員、管理委員之選任、解任、權
    限與其委員人數、召集方式及事務執行方法與代理規定，依
    區分所有權人會議之決議。但規約另有規定者，從其規定。
    」第30條規定：「區分所有權人會議，應由召集人於開會前
    10日以書面載明開會內容，通知各區分所有權人。但有急迫
    情事須召開臨時會者，得以公告為之；公告期間不得少於2
    日。管理委員之選任事項，應在前項開會通知中載明並公告
    之，不得以臨時動議提出。」準此，公寓大廈管理委員之選
    任，除規約另有規定，應依規約之規定外，應召開區分所有
    權人會議決議選任之，且應於開會通知中載明選任管理委員
    事宜並公告之。
  (二)93年12月31日「琴韻園住戶服務委員會組織章程暨管理公約
    」，關於管理委員之產生，僅於第一章管理委員會組織章程
    第4條(一)規定：「本服委會全樓6座電梯雙併共112個門牌號
    ，每住號各有7層另地下室1戶，合計112單位，以1至17號2
    樓以上住戶每座電梯推選2名委員，共8位委員，1至17號1樓
    共推選2名委員，19至33號2樓以上住戶，每座電梯推選2名
    委員，共4位委員，19至33號1樓共推選1名委員，總計共推
    選委員15員，再由委員選舉其中1人為主任委員，再由主任
    委員指定1人為副主任委員、1人為事務委員、1人為財務委
    員，共組成管理委員會。委員及主任委員任期1年，連選得
    連任1次，第一任委員15人，於  年  月  日經由住戶大會
    選舉產生。」(琴韻園住戶服務委員會組織章程暨管理公約
    影本見本院卷第233至第238頁)對於如何以如何方式選舉管
    理委員並未另為特別規定。其既係「經由住戶大會選舉產生
    」，當然係指由區分所有權人或住戶出席而推選下屆管理委
    員之會議，至為明確，而且此與前揭公寓條例有關規定，不
    相違背。因此，系爭組織章程暨管理公約並未就管理委員之
    選任，為特別之規定，揆諸前揭規定及說明，仍應適用公寓
    大廈條例第29條第2項、第30條等規定，亦即召開區分所有
    權人會議決議選任管理委員，且於開會通知中載明選任管理
    委員事宜並公告之，並於開會前10日通知各區分所有權人。
  (三)本件琴韻園社區100年度管理委員之選舉方式，係由被告將
    選票放在住戶信箱，住戶回家圈選好後，自99年12月8日起
    至同年月17日止，將選票投入票箱或交給總幹事代為投入
    (99年12月8日公告影本見本院卷第112頁、被告筆錄見本院
    卷第287頁)，於99年12月17日晚上開票，並於99年12月17日
    區分所有權人會議中公佈當選服務委員名單。雖99年12月17
    日有召開區分所有權人會議，然已事先投票，該日會議僅係
    開票及公佈如附件新任當選服務委員名單，且99年12月17日
    區分所有權人會議因出席人員不足，於99年12月27日重新召
    集會議(第一次會議紀錄見本院卷第228至229頁、第二次會
    議紀錄見本院卷第230至231頁)。亦即事實上未由主任委員
    召集區分所有權人會議，以決議之方式為選舉。上開選舉方
    式既與系爭組織章程暨管理公約、公寓條例第29條、第30條
    之規定不符，顯難認為適法。
  (四)按公寓大廈管委會為人的組織體，區分所有權人會議為其最
    高意思機關。其區分所有權人會議之召集程序或決議方法，
    違反法令或章程時，依公寓條例第1條第2項規定，固應適用
    民法第56條第1項撤銷總會決議之規定，由區分所有權人請
    求法院撤銷區分所有權人會議之決議。區分所有權人會議如
    係出席人員不足，即無合法成立之意思機關，無從為有效之
    決議。本件琴韻園社區99年12月17日區分所有權人會議出席
    人員不足且未進行選任管理委員事宜，而系爭組織章程暨管
    理公約亦無特別規定，即以上開(三)所載方式選舉100年度管
    理委員，自難認為有效。
  (五)系爭組織章程暨管理公約，就管理委員之選舉並未明定排除
    公寓條例第29條第2項所定應由區分所有權人會議決議產生
    之原則，自應依據公寓條例之相關規定，由主任委員召開區
    分所有權人會議，始得選舉管理委員，被告以上開(三)所載方
    式選任100年度管理委員，即屬無效，而無效為自始、當然
    、確定無效。至於主管機關就琴韻園社區選舉之管理委員准
    予備查，並未就選舉過程是否適法為實質之審查，即無從因
    此否認其選舉過程瑕疵存在之事實。從而，原告請求確認
    100年度管理委員之當選為無效，應屬有據。
  (六)琴韻園社區98年度管理委員選舉辦法第1點記載：「公寓大
    廈管理條例第29條規定辦理。」第5點記載：「應選名額：
    壹拾伍名。」第7點記載：「圈選名額方式：每張選票圈選
    壹名或貳名(詳如備註欄)，超圈者以廢票計算。」(琴韻園
    社區98年度管理委員選舉辦法見本院卷第57頁)該選舉辦法
    是由吳總幹事依照系爭組織章程暨管理公約寫下來，該選舉
    辦法並無備註欄，第7點之「備註欄」是指選票上之備註欄(
    被告筆錄見本院卷第286頁)，而部分選票上備註欄記載之圈
    選人數有錯誤，是投票結束後原告告知被告，被告才在99年
    12月17日、99年12月27日區分所有權人會議時說明有打字錯
    誤之情事(被告筆錄見本院卷第286頁反面、99 年12月17日
    會議紀錄見本院卷第228至229頁、99年12月27 日會議紀錄
    見本院卷第230至231頁)。系爭組織章程暨管理公約並未規
    定選票圈選之人數，琴韻園社區管理委員選舉辦法未經區分
    所有權人會議決議通過即記載「每張選票圈選1名或2名(詳
    如備註欄)」，但選舉辦法無備註欄，僅於選票備註欄記載
    圈選人數，然部分選票備註欄所記載之圈選人數又有錯誤，
    此部分亦有瑕疵，併予敘明。
五綜上所述，琴韻園社區100年度管理委員之選舉方式，係由被
  告將選票放在住戶信箱，住戶回家圈選好後，自99年12月8日
  起至同年月17日止，將選票投入票箱或交給總幹事代為投入，
  於99年12月17日晚上開票，並於99年12月17日區分所有權人會
  議中公佈當選服務委員名單。上開選舉方式既與系爭組織章程
  暨管理公約、公寓條例第29條、第30條之規定不符，顯難認為
  適法。從而，原告請求確認被告琴韻園住戶服務委員會所舉行
  100年度管理委員選舉(於99年12月17日公佈如附件當選名單)
  之當選無效，為有理由，應予准許。
六本件判決基礎已臻明確，兩造其餘攻擊防禦方法及舉證，於判
  決結果無影響，毋庸一一論列，附此敘明。
七訴訟費用負擔之依據：民事訴訟法第78條。
中    華    民    國     100    年    8    月    31   日
                  民事第一庭    法  官  周美雲
以上正本係照原本作成。
如對本判決上訴，須於判決送達後20日內向本院提出上訴狀。如
委任律師提起上訴者，應一併繳納上訴審裁判費。
中    華    民    國     100    年    8    月    31   日
                                書記官  詹雪娥